【裁判字號】    99,上更(一),71
【裁判日期】    990526
【裁判案由】    妨害性自主
【裁判全文】
臺灣高等法院高雄分院刑事判決      99年度上更(一)字第71號
上  訴  人  臺灣高雄地方法院檢察署檢察官
被      告  乙○○
選任辯護人  康進益律師
上列上訴人因被告妨害性自主案件，不服臺灣高雄地方法院96年
度訴字第1464號中華民國96年10月23日第一審判決（起訴案號：
臺灣高雄地方法院檢察署95年度偵字第28477 號），提起上訴，
判決後，經最高法院發回更審，本院判決如下：
     主  文
上訴駁回。
     理  由
一、公訴意旨略以：被告乙○○明知代號0000-0000 成年女子（
    真實姓名、年籍詳卷，下稱甲○）係重度智障者，竟基於強
    制性交之犯意，於民國95年9 月下旬某日，在高雄市○○區
    ○○路65號「回天卡拉OK店」，將行經上開卡拉OK店門口欲
    返家之甲○強行拉入該店內，先強灌甲○啤酒後，違反甲○
    之意願，掀開其上衣撫摸其胸部，並褪去甲○內褲，以木棍
    插入甲○生殖器、肛門，並以手指插入甲○生殖器內，而強
    制性交得逞。嗣經甲○在其父（代號0000-0000A，真實姓名
    、年籍詳卷）之陪同下，向警方報案，始查悉上情，因認被
    告涉犯刑法第222 條第1 項第3 款之加重強制性交罪嫌。
二、公訴意旨認被告乙○○涉有上揭妨害性自主罪嫌，無非以被
    告之供述；證人即告訴人甲○、證人即甲○之父、證人吳常
    男之證述；甲○之驗傷診斷書；暨甲○指認被告及證人吳常
    男之照片等，為其論罪依據。
三、證據能力部分：
  (一)證人即被害人甲○於警詢之陳述部分：
  1.按被告以外之人，於審判外之言詞或書面陳述，除法律有規
    定者外，不得作為證據；又被告以外之人（包括證人、鑑定
    人、告訴人、被害人及共同被告等）於檢察事務官、司法警
    察官或司法警察調查中所為之陳述，與審判中不符時，其先
    前之陳述具有較可信之特別情況，且為證明犯罪事實存否所
    必要者，得為證據，刑事訴訟法第159 條第1 項、第159 條
    之2 分別定有明文。所謂「前後陳述不符」之要件，應就前
    後階段之陳述進行整體判斷，以決定其間是否具有實質性差
    異，惟無須針對全部陳述作比較，陳述之一部分有不符，亦
    屬之。而所謂「較可信之特別情況」之情形，亦應就前後陳
    述時之各種外部情況進行比較，以資決定何者外部情況具有
    可信性，若陳述係在特別可信之情況所為，則虛偽陳述之危
    險性即不高，雖係審判外陳述，或未經被告反對詰問，仍得
    承認其有證據能力。又所謂外部情況之認定，例如：時間之
    間隔、有意識的迴避、受外力干擾、事後串謀等。查證人即
    被害人甲○於警詢所為之供述，具有被告以外之人書面陳述
    之性質，屬傳聞證據，而其於警詢時對於遭被告乙○○強制
    性交之時間、方式、情狀等關於本件犯罪事實之重要情節均
    能詳細描述，此有其警詢筆錄在卷；然甲○於本院審理時，
    對於檢、辯雙方詰問其是否曾遭被告以木棍侵入下體，或以
    手撫摸其胸部等問題，則均答以「沒有」、「是我亂講話」
    等語，顯見甲○於警詢時陳述之重要待證事實部分，與審判
    中之陳述已有所不符。本院審酌甲○係重度智障人士（此有
    其殘障手冊在卷，置於警卷末證物袋內），智識能力衡情顯
    遜於常人，依一般經驗，對於其所見聞之事，應僅具直接陳
    述之能力，且依案發當時之情形，甲○係於案發後未久（即
    95年10月4 日）立即接受警方詢問，復有其監護人（甲○之
    父）及社工員陪同在場（此觀之甲○警詢筆錄即明），足認
    甲○於警詢陳述時，應無任何被不當導引之情，爰認甲○在
    類此特別情況下所為之陳述，就通常而言，其虛偽之可能性
    偏低，可信之程度較高，具有「較可信之特別情況」。又A
    女既係重度智障人士，有如前述，本案被告又一再否認犯行
    ，則A 女之證言對於本件犯罪事實而言，自具有其關鍵之重
    要性，且依A 女智識狀況及其於本院更(一)審均一再陳稱被告
    並無對其有何性侵行為，顯然除甲○於警詢時之陳述外，已
    無從再自其處取得與其上開審判外陳述之相同供述內容，亦
    無其他證據足以替代，是甲○於警詢時之供述確符合「為證
    明犯罪事實存否所必要者」，亦不待言。綜上所述，甲○於
    警詢時之供述，雖與審判中不符，然其既具有較可信之特別
    情況，且為證明犯罪事實存否所必要者，依上開刑事訴訟法
    第159 條之2 規定，自得為證據。
  (二)另本件檢察官、辯護人及被告分別於本院準備程序時，就原
    審判決所引用各項證據（含傳聞證據、非傳聞證據及符合法
    定傳聞法則例外之證據）之證據能力，除有爭執之上開部分
    外，餘均同意有證據能力（見本院卷第28至30頁），且於本
    院言詞辯論終結前，檢察官、被告及辯護人對於卷附上開爭
    執部分以外之具有傳聞證據性質之證據，既均已知其情，而
    未聲明異議，本院認除上開爭執部分已敘明如上外，其他卷
    附具有傳聞證據性質之證據，並無任何違法取證之不適當情
    形，以之作為證據使用係屬適當，自得採為認定事實之證據
    。
四、按犯罪事實應依證據認定之，無證據不得認定犯罪事實；又
    不能證明被告犯罪者，應諭知無罪之判決，刑事訴訟法第15
    4 條第2 項、第301 條第1 項分別定有明文。次按認定不利
    於被告之事實，須依積極證據，茍積極證據不足為不利被告
    事實之認定，即應為有利於被告之認定，更不必有何有利之
    證據；事實之認定，應憑證據，如未能發現相當證據，或證
    據不足以證明，自不能以推測或擬制之方法，以為裁判之基
    礎；且認定犯罪事實所憑之證據，雖不以直接證據為限，間
    接證據亦包括在內，然而無論直接證據或間接證據，其為訴
    訟上之證明，須於通常一般之人均不致有所懷疑，而得確信
    其為真實之程度者，始得據為有罪之認定，倘其證明尚未達
    到此一程度，而有合理之懷疑存在而無從使事實審法院得有
    罪之確信時，即應為諭知被告無罪之判決；又檢察官對於起
    訴之犯罪事實，仍應負提出證據及說服之實質舉證責任，倘
    其所提出之證據，不足為被告有罪之積極證明，或其指出證
    明之方法，無從說服法院以形成被告有罪之心證，基於無罪
    推定之原則，自應為被告無罪判決之諭知，最高法院30年上
    字第816 號、40年臺上字第86號、76年臺上字第4986號、92
    年臺上字第128 號判例可資參照。另告訴人之告訴，係以使
    被告受刑事訴追為目的，是其陳述是否與事實相符，仍應調
    查其他證據以資審認，亦有最高法院52年臺上字第1300號判
    例意旨亦可參照。
五、訊據被告乙○○堅決否認有何對甲○為強制性交之犯行，辯
    稱：「回天卡拉OK店」是曹余明香開的，伊根本不可能在該
    處對甲○性侵，況且，伊也有1 名智障的女兒，伊根本沒時
    間去對甲○做這種事等語。經查：
  (一)證人即告訴人甲○於95年10月4 日警詢固指稱：有1 次9 月
    下旬某日約中午12時騎腳踏車返家，春梅拉我進卡拉OK店灌
    臺灣啤酒，並在我面前以手比上下動作及以右手食指插入左
    手拳眼，春梅說這2 個動作是「強姦」的意思，說完後用她
    的手抓我的胸部，之後便脫下我的褲子含內褲並拿出事先準
    備的木頭棍子，先用棍子戳我的屁股（肛門），然後又用棍
    子戳我尿尿（陰道）的地方，之後又將她的手指伸進去我的
    雞雞內（陰道內），之後我把褲子穿上，立即跑回家。當時
    有一群人在場，但我只認識○○的男友，當時我很討厭被告
    這樣，心裡不喜歡她這樣對我等語（見警卷第7 至8 頁）；
    復於偵查陳稱：是被告掀開我的衣服，摸我的胸部，又拿棍
    子戳我屁股，只是被告叫我在庭上說是另1 位老男人做的等
    語（見偵卷第20至21頁），而均一致指訴被告有以手或木棍
    插入其下體（肛門、陰道）之行為。惟觀之甲○於警詢所述
    ，及所繪製之前開被告持以插入其下體之木棍形狀（圖）（
    見警卷第7 頁、第18頁），該木棍前後兩端均有釘子，若被
    告確有持該木棍插入甲○下體之舉，衡情甲○下體自無不遭
    該釘子刺（刮）傷之可能，乃甲○於95年9 月30日至高雄市
    立聯合醫院驗傷結果，其處女膜雖有多處裂傷，然其包含陰
    部、肛門在內之身體各處，則均無具體傷害或異常之情，有
    高雄市立聯合醫院受理疑似性侵害事件驗傷診斷書在卷可稽
    （置於警卷末證物袋內），則甲○是否確曾遭被告以帶有釘
    子之木棍插入其下體，實值存疑。
  (二)甲○於警詢中復指稱：被告是在9 月下旬某日中午12時經過
    卡拉OK店時將伊拉進卡拉OK店，抓伊的胸部，及脫下伊的褲
    子以木棍戳伊的肛門及陰道，又用手指進入伊之陰道等語（
    見警卷第7 頁）。惟上開「回天卡拉OK店」係證人曹余明香
    自95年8 月11日起向被告承租處所經營，營業時間自中午12
    點、1 點到晚上9 點多，1 樓店面約3 坪多，裡面只放卡拉
    OK沒有擺桌子，走廊放2 張桌子，1 樓面對大馬路，沒有裝
    冷氣，裝鐵捲門之情，業經證人即卡拉OK店負責人曹余明香
    於原審結證在卷（見原審卷第51至52頁），核與照片拍攝案
    發地點之卡拉OK店店內僅有電視、點唱機，門外騎樓上擺設
    桌椅之環境相符（此有該卡拉OK店照片2 張存卷可參，見原
    審卷第26頁）。倘依甲○指訴之被告對甲○為強制性交行為
    時間（即95年9 月下旬某日之中午12時許），該時間為證人
    曹余明香經營之卡拉OK店營業時間，而店門口並無大門遮掩
    ，自騎樓處即可清楚看見店內情形，被告豈可能無懼於曹余
    明香及客人隨時均可能看見，甲○得立即求援、投訴，致犯
    行遭他人察覺之情形下，大膽對甲○為「抓胸部」，甚且係
    「以木棍戳甲○之肛門及陰道」，及「以手指進入甲○陰道
    」此等一般民眾認為堪稱變態之性虐待行為？是甲○上揭證
    述情節之真實性，容非無疑。況甲○於警詢中陳稱被告為上
    開強制性交行為時，被告之男友有罵被告「三八」，並叫她
    不要這樣做等語（見警卷第7 頁），依甲○之指訴，足見當
    時僅有被告1 人對甲○為強制性交行為，而無其他人參與脅
    迫甲○或以強暴方式合力壓制甲○之身體，衡以案發之卡拉
    OK店為開放式空間，已如前述，倘若被告陸續對甲○為撫摸
    胸部、脫褲子、以棍子戳肛門、陰道及以手指伸入陰道此等
    違反其意願之行為，而招致甲○反感，甲○當可自行離去，
    實無忍受之必要。況甲○於警詢中陳稱：當時我有說救命並
    反抗捶她肩膀等語（見警卷第8 頁），惟當時尚為白天中午
    ，該店位處馬路旁，果爾被告於案發當時確有對甲○為上開
    強制性交之行為，且甲○亦有反抗及呼救之行為，竟完全未
    遭他人察覺，誠難想像。再者，證人即甲○之母（代號0000
    -0000B，真實姓名、年籍詳卷）與被告相識之情，業據證人
    即甲○之母於原審結證在卷（見原審卷第62頁）；甲○係居
    住於被告住處後方，亦經被告供陳在卷（見上訴審卷第26頁
    ）；又甲○雖係重度智障之人士，然非無指認之能力，此觀
    之甲○警詢筆錄亦明。是以，苟被告對甲○有何不當之行為
    ，實有迅遭指認、發覺之風險，衡諸常情，被告實無不顧慮
    及此而對近鄰之甲○為前揭變態性侵害之可能。從而，甲○
    於警詢、偵查指稱：案發當時對被告表示拒絕之意，然遭被
    告摸胸部、強行脫去內褲，繼而以木棍、手指伸入肛門、陰
    道等語是否真實，容有再三斟酌之餘地。
  (三)雖被告於偵查中坦認案發後曾找過甲○數次（見偵卷第10頁
    ），嗣於96年5 月23日15時30分許，又與證人吳常男在案外
    人張新仁位於高雄市○○區○○路63號住處，與甲○談論此
    案，並錄下甲○陳述本案發生時，其實被告刻正照護證人趙
    祥才之陳述（此有被告提出之對話錄音內容及原審96年6 月
    12日勘驗筆錄在卷，見原審卷第29至31頁、第34頁）；復於
    本院更(一)審開庭前招待甲○飲食（此亦經證人甲○證陳在卷
    ，見更(一)審卷第52頁、第54頁），而堪認被告有試圖影響甲
    ○陳述之舉動。惟被告雖有此舉，然其所為係因為掩飾己罪
    ？或因不解法律，一心想脫免嫌疑，以免因甲○之不實指訴
    而受冤屈？均有可能，自難僅憑據其曾有試圖影響甲○證詞
    之意圖或舉動，且甲○亦確於原審及更(一)審為有利被告之證
    述（見原審卷第57至61頁、更(一)審卷第50至52頁），即遽為
    被告前揭所為必係意在掩飾罪行，並進而為其不利之認定。
  (四)檢察官固舉證人即甲○之父及證人吳常男證明被告事後曾至
    甲○家中，請求甲○放過伊，惟揆諸證人即甲○之父於偵查
    中係證述：乙○○及吳常男事後有到我家裡，她說她是冤枉
    的等語（見偵卷第14頁），並未提及被告有要求甲○及其家
    人放過伊，則檢察官執證人即甲○之父前揭證詞，以為被告
    不利之認定，容屬遽然。
  (五)再依據檢察官提出之前開高雄市立聯合醫院受理疑似性侵害
    事件驗傷診斷書所載，雖能證明甲○處女膜有多處裂傷，然
    並無從證明該等處女膜之裂傷係被告所造成，是亦難僅據之
    即為被告不利之認定。
  (六)綜上，甲○雖於警詢及偵查中均指稱被告有對其為上揭性侵
    行為，然其所述是否真實，既難令人無疑，而檢察官所舉之
    其他證據，復不足以證明被告確有對甲○為強制性交行為，
    則檢察官所舉之證據，實尚未達通常一般之人均不致有所懷
    疑，而得確信被告有上開被訴妨害性自主行為之程度。此外
    ，本院復查無其他積極證據，足以證明被告確有上述妨害性
    自主犯行，犯罪自屬不能證明，依諸前揭刑事訴訟法第301
    條第1 項之規定，自應為其無罪之諭知。原審因而為被告無
    罪之判決，核無不合。檢察官上訴意旨仍執前開情詞指摘原
    判決不當，為無理由，應予駁回。
六、被告及其辯護人聲請將被告送鑑定有無性變態、性偏狂，或
    同性戀等性向，惟本院審酌同性間之性侵害行為，並非必出
    於性變態、性偏狂，或有同性戀性向者始會為之，是就之所
    為鑑定，並無法為本件犯罪事實有無之認定依據，自無予鑑
    定之必要，附此敘明。
據上論結，應依刑事訴訟法第368條，判決如主文。
本案經檢察官呂建昌到庭執行職務。
中    華    民    國    99    年    5     月    26    日
                  刑事第一庭    審判長法  官 翁慶珍
                                      法  官 黃仁松
                                      法  官 徐美麗
以上正本證明與原本無異。
檢察官如不服本判決應於收受本判決後10日內向本院提出上訴書
狀，其未敘述上訴理由者，並得於提起上訴後10日內向本院補提
理由書狀（均須按他造當事人之人數附繕本）「切勿逕送上級法
院」。
被告不得上訴。
中    華    民    國    99    年    5     月    26    日
                                      書記官 賴梅琴

司法院資訊處製作；財團法人民間司法改革基金會備份。
